【裁判字號】    99,上訴,434
【裁判日期】    990721
【裁判案由】    殺人未遂等
【裁判全文】
臺灣高等法院臺南分院刑事判決         99年度上訴字第434號
上訴人即被告  丁○○即張庭歡
選任辯護人  黃逸柔律師
上列上訴人即被告因殺人未遂等案件，不服臺灣臺南地方法院98
年度訴字第1393號中華民國99年2月26日第一審判決（起訴案號
：臺灣臺南地方法院檢察署98年度偵緝字第57號、98年度營偵字
第1492號），提起上訴，本院判決如下：
    主  文
原判決關於殺人未遂罪部分暨執行刑部分均撤銷。
丁○○（即張庭歡）放火燒燬現供人使用之住宅，未遂，處有期
徒刑年拾月。扣案之手套壹組、帽子壹頂、口罩壹個、打火機
貳只、汽油壹桶、汽油陸瓶均沒收。
其他上訴駁回。
駁回上訴與撤銷改判部分所處之刑，應執行有期徒刑肆年。扣案
之手套壹組、帽子壹頂、口罩壹個、打火機貳只、汽油壹桶、汽
油陸瓶均沒收。
    事  實
一、張庭歡明知其並無資力，竟意圖為自己不法之所有，於民國
    97年7月10日下午6時許，前往位於臺南市○區○○路93號信
    福電器有限公司（下稱信福公司），向店長甲○○○佯稱購
    買如附表所示，價值共新臺幣（下同）175,000之電器一批
    ，信福公司乃指派店員陳淮清於同日晚上8時許，將附表所
    示電器送至張庭歡位於臺南縣永康市○○○路358巷6號15樓
    之2住處交予張庭歡收受，張庭歡則簽發以其本人為發票人
    ，發票日期97年7月20日、付款行合作金庫銀行開元分行、
    票面金額新臺幣175,000元、支票號碼MY0000000號之支票1
    紙予陳淮清以代貨款之給付。嗣信福公司屆期於97年7月21
    日提示，該支票竟因存款不足及拒絕往來戶而遭退票，張庭
    歡復避不見面，始知受騙。張庭歡於詐得如附表所示電器後
    ，旋於97年7月10日，將如附表編號1所示之JVC液晶電視，
    以33,000元之價格變賣予臺南縣永康市○○路86號「唐先生
    生活跳蚤工場」之負責人彭明哲；復於97年7月23日，將如
    附表編號2所示之夏普液晶電視，以17,000元之價格，典當
    予臺南縣永康市○○路26號「遠大當舖」業務人員韓少罡，
    得款花用。
二、張庭歡因與前男友張育銓有金錢糾紛，為圖報復，於知悉張
    育銓曾數度出入台南縣新營市○○路73號志霖彩券行後，即
    於98年9月2日下午某時許，自其臺南縣永康市○○○路358
    巷6號15樓之居所離開後，駕駛車牌號碼7158－WQ號自用小
    客車外出，計畫前往台南縣新營市○○路73號志霖彩券行縱
    火，遂先將前揭自小客車前後二面車牌拆下藏放，繼之在不
    詳五金行購買手套、加油桶等物，再前往不詳加油站購買汽
    油，復將汽油分裝至其自住處攜出之數個空瓶內，並於每瓶
    汽油瓶內放入毛巾，製成火種。嗣張庭歡於同日晚上11時22
    分許，駕車至台南縣新營市上開由丙○○居住且經營之志霖
    彩券行住處前，基於縱火燒燬現供人使用之住宅之犯意，穿
    戴帽子、手套及口罩以並避免他人認出，先自行李廂內取出
    盛裝汽油之汽油桶，潑灑汽油於志霖彩券行鐵捲門上，再以
    打火機點燃裝盛汽油之汽油瓶，朝丙○○之住處鐵捲門丟擲
    ，火勢即由鐵捲門附近燃燒，造成該門外之廣告看板及上方
    雨棚嚴重燬損，火勢並由外往內延燒，導致室內東北側角落
    處裝潢局部燒失，該處上方天花板掉落，另該火勢並延燒至
    鄰戶即乙○○所居住之臺南縣新營市○○路71號，致該戶之
    外牆局部受熱及煙燻變黑。幸張庭歡縱火之際，適民眾許弼
    雄騎車經過，目睹縱火過程，立即向鄰近派出所報案，臺南
    縣消防局據報前往迅速撲滅火勢，始未燒燬。嗣警方前往上
    址附近查看，發現張庭歡駕駛車牌號碼7158－WQ號自用小客
    車（未懸掛車牌）停在臺南縣新營市○○路183巷與公園路
    口，且張庭歡之穿著與民眾報案之縱火嫌疑人相似，欲盤查
    張庭歡之際，張庭歡竟倒車加速逃逸，經警駕車追逐，始於
    翌（3）日凌晨0時38分許，在嘉義縣水上鄉○○路415號前
    ，攔獲張庭歡所駕駛之車輛，並經張庭歡之同意，搜索該自
    用小客車，扣得手套1組、帽子1頂、口罩1個、打火機2只、
    汽油1桶、汽油6瓶等物，始查悉上情。
三、案經信福公司訴由台南縣警察局永康分局暨丙○○訴由台南
    縣警察局新營分局報請臺灣台南地方法院檢察署檢察官偵查
    起訴。
    理  由
一、按被告以外之人於審判外之陳述，雖不符前四條之規定，而
    經當事人於審判程式同意作為證據，法院審酌該言詞陳述或
    書面陳述作成時之情況，認為適當者，亦得為證據；當事人
    、代理人或辯護人於法院調查證據時，知有第159條第1項不
    得為證據之情形，而未於言詞辯論終結前聲明異議者，視為
    有前項之同意，刑事訴訟法第159條之5定有明文。查本判決
    所引用之供述證據，業據檢察官及被告於準備程序時均明示
    同意具有證據能力（本院卷第52頁反面參照），本院審酌該
    等證據作成時之情狀，並無違法或不當等情形，認為以之作
    為本案之證據亦屬適當，依上開規定，自具有證據能力。另
    其餘非供述證據亦均經法定程序取得，無不得為證據之情形
    ，自均有證據能力。
二、被告張庭歡對於詐欺部分犯行，業於原審及本院審理中均坦
    承不諱，核與證人即告訴代理人甲○○○、證人陳淮清、彭
    明哲、韓少罡於警詢及偵訊中所指述之情節相符，並有臺南
    市政府營利事業登記證公聯字第09300642號、被告簽發之支
    票1紙（票號MY0000000號、金額175,000元、付款行合作金
    庫銀行開元分行）及台灣票據交換所台南市分所第00000000
    號退票理由單、信福電器有限公司送貨單、現金支出傳單、
    台南縣遠大當舖收當物品登記簿（日報表）及法務部票據信
    用資訊連結作業查詢資料等各1份附卷可稽（見南縣永警偵
    第0000000000號卷第6至9頁、97年度偵字第15240號卷第15
    至17頁、98年度偵緝字第57號卷第50、52、54頁）。被告上
    開自白與事實相符，應堪採信。被告張庭歡既明知早經往來
    銀行列為拒絕往來戶，竟仍簽發上開支票購買如附表所示電
    器後轉賣或典當，支票經提示退票後，復避不見面，顯有施
    用詐術及不法所有之意圖。事證明確，被告詐欺犯行應堪認
    定。至被告張庭歡辯稱：因為翁瑞辰須要賭本，拜託我開票
    買電器再變現，他會在支票到期前拿錢去換支票回來。翁瑞
    辰知道我的帳戶是拒絕往來戶，電器也是翁瑞辰聯絡變賣或
    典當云云。惟查，證人翁瑞辰於偵查中供稱：伊沒有要買電
    器，只是陪張庭歡去買電器，電器去處我走的時候有些放在
    張庭歡家，其他的我不清楚。我並不須要錢，而且那些電器
    轉賣也賣不了多少錢。我跟張庭歡有其他官司，她要分手竊
    取我的車牌，並將我的車打爛等語（偵查卷第30頁）。另證
    人即遠大當鋪業務韓少於偵查中證稱：張庭歡拿液晶電視
    來當鋪借款，當一萬七千元。張庭歡是和一位叫「小林」的
    人一起去。「小林」有打電話給我，說他朋友（張庭歡）要
    會錢要週轉等語（偵查卷第57頁）。另證人即唐先生生活跳
    蚤工場負責人彭明哲於偵查中亦證稱：是一男生打電話來我
    店內，我不知他叫何名，他說他家中有東西要賣，請我們到
    他家去估價。我就親自去，是在中華二路觀雲大樓，地址我
    忘了。我有看到張庭歡，還有該名男子交易過程二個人都有
    跟我談，決定的話是女生，因為是她的東西等語（偵查卷第
    65頁）。依上開證人證詞，被告張庭歡變賣或典當電器，固
    由男姓友人或綽號「小林」者聯絡並在場，惟依上開證人證
    詞，尚不能證明該綽號「小林」之男姓友人即為翁瑞辰。除
    此之外，亦無其他證據足以證明翁瑞辰與被告有共同詐欺犯
    行，自不能僅憑被告張庭歡之唯一指述，遽認翁瑞辰亦參與
    詐欺犯行。被告張庭歡此部分之辯詞，尚難採信。
三、關於被告縱火部分犯行：
  (一)查被告張庭歡為報復前男友張育銓，亟思縱火洩憤，乃以汽
    油桶加滿汽油，分裝為數瓶汽油瓶，瓶內放入毛巾，做為火
    種。準備妥當，隨即於上開時間至丙○○所經營並居住之志
    霖彩券行，以汽油桶潑灑汽油於志霖彩券行鐵捲門後縱火，
    火勢由鐵捲門附近燃燒，造成該門外之廣告看板及上方雨棚
    嚴重燬損，火勢並由外往內延燒，導致室內東北側角落處裝
    潢局部燒失，該處上方天花板掉落，另該火勢並延燒至鄰戶
    即乙○○所居住之臺南縣新營市○○路71號，致該戶之外牆
    局部受熱及煙燻變黑。幸經民眾許弼雄報警處理，消防隊到
    場後迅速撲滅火勢，始未燒燬。警方發覺在火場附近停留觀
    看之張庭歡後，上前盤查，張庭歡竟倒車加速逃逸，警方駕
    車追逐至翌（3）日凌晨0時38分許，在嘉義縣水上鄉○○路
    415號前，查獲張庭歡，並扣得被告做案使用之手套1組、帽
    子1頂、口罩1個、打火機2只、汽油1桶、汽油6瓶等物乙節
    ，已據被告張庭歡坦承不諱，核與證人丙○○、乙○○、許
    弼雄證述相符，復有台南縣警察局新營分局98年9月3日搜索
    扣押筆錄及扣押物品目錄表、照片20張及臺南縣消防局98年
    9月11日編號Q09102X1號火災原因調查鑑定書各1份附卷可稽
    （見南縣營警偵字第0981000937號第21至22、25至28、47至
    56頁，98年度營偵字第1492號第17至44頁），被告自白應與
    事實相符，堪予採信。
  (二)按所謂燒燬，指火力燃燒，使特定物全燬，或雖未全燬，而
    已達喪失效用之程度即為既遂，否則僅屬未遂。查本件被害
    人丙○○所居住之志霖彩券行遭被告張庭歡縱火後，除造成
    上述房屋鐵捲門、廣告看格、裝潢、電源箱燬損，室內僅店
    面東北側角落牆面木裝潢局部燒失及上方天花板損壞、掉落
    ；另被害人乙○○台南縣新營市○○路71號住宅，則為其二
    樓外牆及電線燻黑受損，均如前述，房屋主要結構並未受損
    。被害人丙○○、乙○○上開住宅，均尚未因被告縱火行為
    而達喪失住宅效用程度之結果，此有臺南縣消防局98年9月
    11日編號Q09I02XI火災原因調查鑑定書、火災現場平面及物
    品配置圖及現場照片17幀（見98年度營偵字第1492號第17至
    44頁）及證人乙○○所述在卷可證。被告縱火行為，既尚未
    造成被害人房屋喪失效用程度之結果，應僅為未遂。
  (三)次查，被告縱火手法，乃先自行李廂內取出盛裝汽油之汽油
    桶，潑灑汽油於志霖彩券行鐵捲門上，再以打火機點燃裝盛
    汽油之汽油瓶，朝鐵捲門丟擲，火勢即由鐵捲門附近燃燒等
    情，業經原審勘驗案發當時志霖彩券行監視錄影光碟結果，
    略以：「98年9月2日晚上11時15分15秒門口有一輛黑色自小
    客車停在門前，沒有動靜，也沒有人下車。98年9月2日晚上
    11時21分10秒時一女生從後座走出來，到後車廂拿出東西，
    走向門口，到22分10秒時回到車子旁邊，於22分10秒左右有
    火光出現，那名女子將火光之物品拋向新營市○○路73號門
    口，之後就大火引燃，煙霧瀰漫。於22分44秒時該名女子將
    該自小客車駛離現場」，有原審準備程序筆錄（原審卷第51
    頁）及監視錄音光碟翻拍照片2幀（偵查卷第42頁）在卷可
    憑。被告張庭歡坦承監視錄音光碟畫面內之女子即為伊本人
    ，對原審勘驗結果亦表示無意見（原審卷第51頁反面），足
    認被告縱火手法，乃先持汽油桶潑灑汽油於鐵捲門上，再引
    燃汽油瓶朝鐵捲門丟擲，應與事實相符。被告於本院辯稱伊
    僅持汽油桶潑灑汽油於鐵捲門上，並未引燃汽油瓶云云，顯
    與事實不符，不足採信。
  (四)被告張庭歡固罹有精神官能性憂鬱症、邊緣性人格違常等疾
    病，有行政院衛生署嘉南療養院98年10月14日嘉南司字第09
    80006996號函在卷可稽（原審卷第59頁）。惟經原審囑託財
    團法人奇美醫院台南分院鑑定被告行為時之精神狀況，結果
    略以：「衡諸犯案當時，張員未具足以直接控制其行為之妄
    想或幻覺等精神病症狀，亦未處於重鬱症發作之狀態，可清
    楚記得犯案前後及當時之過程，其縱火乃欲洩憤並與前張姓
    男友同歸於盡之計畫性行為。張員衝動控制能力不佳，對經
    前症候群具病識感，對張姓前男友長期怨憤，綜合其身體、
    生理、心理、社會環境等層面，案發當時精神狀態已達耗弱
    之程度，加上其犯案前多服精神科藥物，極有可能稍影響其
    注意力之判斷力，但對其辨識犯案時之行為是否違法或依其
    辨識而行為之能力並未達顯著減低之程度」等語，有該院98
    年12月16日98美分字第0297號函及其附件之精神鑑定報告書
    一份在卷可稽（見原審卷第137至139頁）。參酌，被告自臺
    南市住處前往臺南縣新營市志霖彩券行途中，先行拆除汽車
    車牌，沿路購買汽油桶、汽油，再分裝成小罐汽油罐，罐內
    塞入毛巾作成引線做為縱火工具。縱火前依被告供述，更在
    車內打電話到志霖彩券行，再前往屋後以竹掃把敲擊玻璃，
    確認屋內沒人後，穿戴帽子、手套及口罩以遮掩面貌，始行
    縱火。縱火後復停留現場，為警發現後駕車逃逸各節，無論
    犯案前各項犯案工具之準備、製作，車輛、面貌之掩飾，縱
    火前之確認等各項工作，均準備得當，可謂心思縝密；犯後
    為警發覺後，復一路駕車自新營逃逸至嘉義水上，始為警查
    獲。被告於行為時顯無因精神障礙或其他心智缺陷，致不具
    能辨識其行為是否違法或欠缺依其辨識而行為之能力，或致
    辨識行為是否違法或依其辨識而行為之能力達顯著減低之情
    形。被告或其選任辯護人辯稱，被告長期以來均有精神方面
    之疾病，自我控制與辨別事物之能力較正常人為低，因無法
    控制本身情緒而前往被害人丙○○住處縱火云云，尚難據為
    有利於被告之認定依據。
  (五)綜上所述，被告張庭歡縱火燒燬現供人使用之住宅未遂犯行
    ，事證明確，犯行亦堪認定。
四、核被告張庭歡所為，分係犯刑法第339條第1項詐欺取財罪及
    刑法第173條第3項、第1項之放火燒毀現供人使用住宅未遂
    罪。又被告已著手於上開縱火行為之實行而不遂，為未遂犯
    ，依刑法第25條第2項規定按既遂犯之刑度減輕之。被告所
    犯上開二罪間，犯意各別，罪名互異，應予分論併罰。
五、起訴書認被告縱火行為，尚有殺害丙○○、乙○○之不確定
    故意，另涉犯刑法第271條第2項、第1項之殺人未遂罪嫌。
    惟查：(一)被告於原審供稱：我是跟那家彩券行的幕後老闆有
    一些金錢上的過節，其實那家店實際上是我出的錢，我們有
    債務關係，他以前是我的前男友，我不認識丙○○，幕後老
    闆叫張育銓。那天我有從後門看到有一條狗，我有從後門敲
    他們的窗戶，狗很膽小沒有叫，我有確定沒有人。我把汽油
    潑的很外面，我只是要給他一點點警告（原審卷第11頁）。
    足見被告因與張育銓有債務糾紛，欲縱火洩憤，與遭延燒之
    臺南縣新營市○○路71-1號屋主即被害人乙○○並無任何關
    連，乙○○或其家人倘因火災波及因而受傷或死亡，並非被
    告之本意。被告於本院即供稱：如果乙○○或是他的家人，
    被我放火燒到，並不是我原來的意思。我原來的意思只是要
    報復張育銓等語（本院卷第54頁反面）。另本院前往被害人
    丙○○住處後方勘驗結果，被告持現場之竹掃帚，確實可以
    敲擊到丙○○住處浴室玻璃，並發出聲響。而丙○○住處後
    方飼養土狗一隻，在本院會同書記官、員警、被害人、被告
    及其選任辯護人共6人在場勘驗，該土狗全程未曾吠叫等情
    ，有本院勘驗筆錄及現場照片在卷可稽（本院卷第65、73頁
    ）。核與被告張庭歡上開供詞相符，被告於縱火前，確曾先
    往被害人丙○○住處，持現場之竹掃帚敲擊浴室玻璃，確定
    屋內無人後，始行縱火，應與事實相符。被告於縱火前既曾
    確認丙○○並不在住處內，則被告顯亦無殺害丙○○之故意
    。被告既無意以縱火方式殺害丙○○或乙○○，自不能以殺
    人未遂罪相繩。起訴書認被告被訴此部分殺人未遂罪部分與
    前開有罪之放火燒毀現供人使用住宅未遂罪間，乃一行為觸
    犯數罪名之想像競合犯，爰不另為被告被訴殺人未遂罪部分
    無罪之諭知。
六、原審以被告犯詐欺取財罪、放火燒毀現供人使用住宅未遂罪
    及殺人未遂罪均事證明確，均予論罪科刑，固非無見。惟被
    告縱火犯行，並無意殺害被害人丙○○或乙○○，已如上述
    。原審認被告除詐欺取財罪、放火燒毀現供人使用住宅未遂
    罪外，亦成立殺人未遂罪，自有未合。被告關於縱火罪部分
    上訴意旨，認依被告於縱火行為當時之精神狀態，應有刑法
    第19條減輕事由之適用云云，指摘原判決不當，固無理由。
    惟被告上訴意旨就被訴殺人未遂罪部分，指摘原判決不當，
    則有理由，自應由本院就被告被訴殺人未遂罪暨定應執行刑
    部分，均予以撤銷改判。爰審酌被告因與前男友張育銓之金
    錢糾紛，遂蓄意縱火以示報復，犯罪手段上選擇以潑灑、丟
    擲汽油瓶方式，在深夜縱火，幸搶救及時得宜，始未釀巨禍
    ，惟已造成被害人丙○○、乙○○等住宅如上所述之損害暨
    其犯後坦承犯行，尚知悔悟暨其他一切情狀，量處如主文所
    示之刑，並與上訴駁回（詐欺）部分原審所量處之刑，定應
    執行刑為有期徒刑4年。起訴書具體求刑被告有期徒刑6年，
    係在被告另犯有殺人未遂罪之基礎下所為請求，惟被告既經
    認定並無殺人未遂罪行，起訴書具體求刑即失所據，尚難照
    准。再者，被告經鑑定結果，並無刑法第19條第2項所定之
    原因，依被告之情狀，亦無證據足認其有再犯或有危害公共
    安全之虞。起訴書請求依刑法第87條第2項規定，宣付保安
    處分，亦乏所據。至扣案之手套1組、帽子1頂、口罩1個、
    打火機2只、汽油1桶、汽油6瓶等物，均為被告所有供縱火
    使用之工具，業據被告供述在卷可按，併依法宣告沒收。至
    被告關於詐欺部分上訴意旨，指摘尚有共犯翁瑞辰參與犯行
    ，且本件已與被害人和解，量刑過重云云。經核原判決認事
    用法，並無不當，業如上述。原判決在量刑上並已斟酌被告
    明知無資力，仍簽發已拒絕往來之支票購買電器，造成被害
    人信福公司受有175,000元之損害。及被告偵查中否認犯行
    ，迄至原審始行認罪坦承犯行之態度暨其前科素行，並衡酌
    被告已與被害人達成和解，並賠償被害人之損害各節，量處
    被告有期徒刑4月，量刑亦屬妥適，並無不當。被告上訴意
    旨，指摘原判決關於詐欺部分不當，並無理由，此部分自應
    駁回。
據上論斷，應依刑事訴訟法第368條、第369條第1項前段、第364
條、第299條第1項前段，刑法第339條第1項、第173條第3項、第
1項、第25條、第51條第5款、第38條第1項第2款，判決如主文。
本案經檢察官劉欽銘到庭執行職務。
中    華    民    國    99    年     7    月    21    日
                  刑事第六庭    審判長法  官  董武全
                                      法  官  賴純慧
                                      法  官  林英志
以上正本證明與原本無異。
詐欺罪部分不得上訴。
其餘部分如不服本判決應於收受送達後10日內向本院提出上訴書
狀，其未敘述上訴理由者，並得於提起上訴後10日內向本院補提
理由書（均須按他造當事人之人數附繕本）「切勿逕送上級法院
」。
                                      書記官  魏安里
中    華    民    國    99    年    7     月    21    日
附錄本案論罪科刑法條全文：
中華民國刑法第339條
意圖為自己或第三人不法之所有，以詐術使人將本人或第三人之
物交付者，處5年以下有期徒刑、拘役或科或併科1千元以下罰金
。
以前項方法得財產上不法之利益或使第三人得之者，亦同。
前二項之未遂犯罰之。
中華民國刑法第173條
放火燒燬現供人使用之住宅或現有人所在之建築物、礦坑、火車
、電車或其他供水、陸、空公眾運輸之舟、車、航空機者，處無
期徒刑或7年以上有期徒刑。
失火燒燬前項之物者，處1年以下有期徒刑、拘役或5百元以下罰
金。
第1項之未遂犯罰之。
預備犯第1項之罪者，處1年以下有期徒刑、拘役或3百元以下罰
金。
附表：
┌──┬────────┬──┬────┐
│編號│ 電  器  名  稱 │數量│ 價  值 │
├──┼────────┼──┼────┤
│  1 │JVC液晶電視     │1 台│95,000元│
├──┼────────┼──┼────┤
│  2 │夏普液晶電視    │1 台│43,000元│
├──┼────────┼──┼────┤
│  3 │三洋除濕機      │1 台│ 6,500元│
├──┼────────┼──┼────┤
│  4 │國際除濕機      │3 台│16,500元│
├──┼────────┼──┼────┤
│  5 │日立吸塵器      │1 台│10,000元│
├──┼────────┼──┼────┤
│  6 │JVC DVD播放器   │1 台│ 3,500元│
├──┼────────┼──┼────┤
│  7 │JVC手提CD播放器 │1 台│ 3,000元│
└──┴────────┴──┴────┘

司法院資訊處製作；財團法人民間司法改革基金會備份。
